【裁判字號】    91,訴,2031
【裁判日期】    920425
【裁判案由】    塗銷抵押權登記
【裁判全文】
臺灣桃園地方法院民事判決  九十一年度訴字第二○三一號
    原      告    乙○○○
    訴訟代理人    陳祖德律師
    複  代理人    劉士昇律師
    被      告    新竹國際商業銀行股份有限公司
    法定代理人    丙○○
    訴訟代理人    甲○○
                  黃馨瑤
右當事人間請求塗銷抵押權登記事件，本院判決如左：
    主    文
原告之訴駁回。
訴訟費用由原告負擔。
    事    實
甲、原告方面：
一、聲明：被告應將坐落桃園縣桃園市○○段一七五地號土地及其上門牌號碼桃園縣
    桃園市○○街一六四號建物，以桃園地政事務所登記字號八十七年度桃字第三一
    九二○○號所設定之抵押權登記予以塗銷。
二、陳述：
  (一)訴外人即原告之配偶黃文進於民國（下同）八十七年六月間向原告借款，雙方約
    定意黃文進得於新台幣（下同）三百萬元借款額度內隨借隨還，於借款時按實際
    貸借金額另立借款契約，據此，黃文進乃邀同原告提供坐落桃園縣桃園市○○段
    一七五地號土地及其上門號碼桃園縣桃園市○○街一六四號建物（下稱系爭不動
    產）與被告設定抵押權，供為上開借款之擔保，是系爭抵押權僅係為擔保債務人
    黃文進對被告之上開借款債務，且以三百萬元為限度。至被告提出之「不動產抵
    押契約」上所載系爭抵押權擔保權利總金額「本金最高限額三百六十萬元」及權
    利存續期限「自中華民國八十七年六月二十五日起至中華民國一百一十七年六月
    二十四日止３０年」等文字，均非出於原告之筆跡，是此部分之記載均係原告在
    空白文件上簽名後，被告於未徵得原告同意情形下擅自填載，被告據以辦理抵押
    設定登記，自屬無權處分，非經原告承認，不生效力。
  (二)黃文進實際向被告借貸之一百三十萬元，業於九十一年九月二十四日全數清償完
    訖，原告及黃文進於同月二十五日以律師函通知被告，表明終止系爭抵押權擔保
    債權所由生之借款契約，並請被告核發清償證明以利辦理塗銷抵押權登記，詎遭
    被告拒絕。本件系爭抵押權之存續期間雖未屆至，惟其擔保債權所由生之契約既
    經終止，無再續借之可能，且現有實借金額亦已悉數清償完訖，系爭抵押權已無
    存在之必要，原告自得請求被告塗銷系爭抵押權之設定登記，為此提起本件訴訟
    。
三、對被告抗辯所為之陳述：
  (一)按系爭不動產抵押契約係被告單方預先擬定，而預定與不特定多數人訂立同類契
    約時，提出供相對人簽署之用，性質上為定型化契約，而依消費者保護法施行細
    則第十一條第一項規定：「企業經營者與消費者訂立定型化契約前，應有三十日
    以內之合理期間，供消費者審閱全部條款」，此係因定型化契約乃一方當事人預
    先擬定，而其條款或使用專門用語致相對人難以理解，或隱藏風險轉嫁，而使交
    易他方承擔不利，因此，相對人就定型化契約之內容既無法參與於前，則預立契
    約之一方當事人即應於訂約之前，向相對人揭露交易訊息及契約條款內容，並使
    相對人於依該條款訂約前，有審閱內容之機會，俾立於充分知悉交易訊息及理解
    契約條款內容之前提，而為締約之合意，從而，茍未予相對人審閱契約條款內容
    之合理期限，則該定型化契約條款是否納入當事人契約之內容，則保留予相對人
    決定，此即消費者保護法第十一條第二項所定「違反前項規定者，該條款不構成
    契約之內容。但消費者得主張該條款仍構成契約之內容」之旨趣。基此，觀諸系
    爭不動產抵押契約就系爭抵押物之擔保範圍固記載「債務人黃文進對被告現在及
    將來依償還各項借款借據及貼現、透支、委任保證、開發信用狀、申請買入代收
    外幣票據等契約、出口押匯總質權書、約定書及其他授信約據所生之一切債務及
    相關墊款暨依票據、『保證』、損害賠償、不當得利等所負債務以及其他一切債
    務」，然被告於八十七年六月二十五日原告至其營業處所辦理擔保品提供事宜時
    ，始當場出具上開不動產抵押契約要求原告簽名，參以系爭擔保範圍條款之記載
    ，非僅文句聱牙，內容詳細繁多，且涉及諸多銀行金融上之專門用語，客觀上自
    非一般人於簽約當場或簽約前之短暫時間內，所能予以審閱理解，應認非於訂約
    前予原告審閱契約條款內容之合理期間，故原告自得主張包含系爭擔保範圍條款
    等約款不構成契約之內容。至上開不動產抵押契約末尾處固有「債務人及抵押物
    提供人、連帶保證人特此聲明已於合理期間內審閱前開全部條款內容。」之記載
    ，惟此項記載本身亦屬定型化契約條款，類此「定型化審閱期間條款」，如容認
    其效力，將妨害前開審閱期間規定之立法目的，使其規定成為具文，從而學說上
    主張，預立契約之一方當事人擬訂之「定型化審閱期間條款」，如與客觀情形顯
    不相符，該條款不構成契約內容；而相對人有爭執時，應由該當事人就其確已於
    訂約前提供審閱契約條款內容之合理期間，負舉證責任。
  (二)系爭擔保範圍條款之記載，固將債務人黃文進對被告所負之『保證』債務（責任
    ），一併列入系爭抵押物擔保之範圍，惟其『保證』二字，隱藏於諸多銀行金融
    專門用語之間，並非顯著，被告於訂約前復未盡告知義務，顯有違誠信，況原告
    所以提供系爭抵押物設定抵押權予被告，係為擔保債務人黃文進對被告之借款，
    是其所預期、評估者，厥為黃文進對該項借款償還能力之信用，而被告使用性質
    上為定型化契約之系爭擔保範圍條款，將黃文進對第三人所可能負擔之保證責任
    ，一併納入本件物上保證之範圍，致使原告對第三債務人之信用亦負擔不可預測
    之風險。又被告除未於訂約前對原告提示黃文進之保證債務亦在擔保範圍之列外
    ，對黃文進負有何保證債務、其內容為何等，亦未告知，抑有進者，於兩造八十
    七年六月二十五日簽訂系爭不動產抵押契約前，黃文進所保證之第三債務人即東
    奇實業社卓財利對被告之借款，業曾出現繳息異常之狀況，即其信用已出現問題
    ，有被告提出之放款客戶往來明細可稽，此既為被告所明知，且為原告訂立系爭
    不動產抵押契約時所應預期、評估之交易上重要事項，詎被告竟未為告知，顯有
    違其揭露交易資訊之義務，致令原告在不預期、未評估之狀況下，簽署系爭不動
    產抵押契約，並因系爭擔保範圍條款而承擔不可控制之風險，對原告顯失公平。
    況被告於與原告及黃文進磋商系爭借款之際，僅一再佯稱同意於三百萬元之額度
    內得隨借隨還，卻對黃文進所負之保證債務及第三債務人之信用狀況絕口不提，
    誘使原告同意為該項借款提供擔保，嗣黃文進僅先後借得一百三十萬元，於繳息
    還款一切正常之情況下，被告卻無故拒絕再為借款，更於借款還清後，復以黃文
    進尚有保證責任未償為由，拒絕塗銷系爭抵押權，顯見被告係先以同意貸借黃文
    進三百萬元為幌，誘使原告同意設定高額抵押權，簽署預擬之定型化契約，致原
    告因而承擔非預期且不可控制之風險，有違交易誠信及公序良俗。按定型化契約
    條款違反誠信原則、公序良俗，對他方當事人顯失公平者，該條款無效，此不僅
    早為學說及實務所承認之法理，亦為消費者保護法第十二條及民法第二百四十七
    條之一所明定，查本件被告使用系爭定型化擔保範圍條款，未盡其揭露交易訊息
    之義務，甚至刻意隱瞞，致對原告造成超越其締約目的之非預期突襲，有違交易
    誠信及公序良俗，且該條款內容加重原告之擔保責任，令原告負擔非其所能控制
    之風險，對原告顯然不利，自屬顯失公平，是依上開民法第二百四十七條之一及
    消費者保護法第十二條、同條施行細則第十四條第二款之規定，系爭擔保範圍條
    款自屬無效。
  (三)退步言之，苟承認系爭擔保範圍條款之效力，則因其所定之擔保範圍廣及債務人
    現在及將來對被告所負之一切債務，事實上即無範圍可言，類此『概括最高限額
    抵押權』，應否定其效力。詳言之，最高限額抵押權本質上仍屬抵押權，是以仍
    受抵押權從屬性之規範，僅係不從屬於所擔保之各個債權，然仍需從屬於擔保債
    權所由生之基礎關係，如當事人間之融資授信契約等是，惟如本件之概括最高限
    額抵押權，卻未就擔保債權發生原因之基礎關係加以限定，故債務人與被告間所
    生之一切債權，包括因侵權行為或不當得利所生之偶發債務及第三債務人之債務
    ，均可能成為擔保範圍，致使抵押人即原告負擔不可預期之債務，自非妥當；又
    概括最高限額抵押權之設定，常係經濟上強者之金融機構，以定型化契約之形式
    ，使經濟上弱者之債務人及抵押人不得不加以接受，形成壓迫經濟上弱者之不公
    平後果，本件亦復如是，自有違社會正義之理想；再者，概括最高限額抵押權所
    擔保之不特定債權，因無一定之基礎關係為其發生原因，該抵押權已無一定之法
    律關係可資從屬，是以違反抵押權之從屬性，自難承認其為有效。
四、證據：土地、建物登記謄本、被告銀行放款利息及違約金收據、律師函各一件（
    以上均為影本）為證，並聲請訊問證人黃文進。
乙、被告方面：
一、聲明：如主文所示。
二、陳述：
  (一)原告於八十七年六月二十五日以其所有之系爭不動產提供予債務人黃文進設定最
    高限額三百六十萬元第一順位抵押權，擔保黃文進對被告現在（包括過去所負現
    在尚未清償之各項債務）及將來依償還各項借款借據及貼現、透支、委任保證、
    開發信用狀、申請買入代收外幣票據等契約、出口押匯總質權書、約定書及其他
    授信約據所生之一切債務及相關墊款暨票據、保證、損害賠償、不當得利等所負
    債務以及其他一切債務，其存續期間自八十七年六月二十五日起至一一七年六月
    二十四日止。查黃文進前於八十五年十二月五日擔任訴外人卓財利即東奇實業社
    向被告銀行借款（計有三筆借款，金額分別為三百七十萬元、二百六十萬元及七
    十萬元）之連帶保證人，惟訴外人卓財利即東奇實業社之上開債務於八十七年十
    二月五日及八十九年十二月五日借款期限屆至後，尚有六百七十六萬七千七百四
    十五元之債務未清償，依上開不動產抵押契約之約定，抵押物提供人即原告既已
    概括同意在三百六十萬元額度內就黃文進對被告所負前開債務為擔保，於上開欠
    款未清償前，被告自無開具清償證明，同意辦理塗銷抵押權之義務。原告未經雙
    方之合意，於九十一年九月二十五日片面以律師函終止抵押契約，更非謂為合法
    終止抵押契約，原告據此主張被告應塗銷抵押權，自非可採。
  (二)本件抵押權之設定係由原告委任之代書辦理，於地政機關設定登記時當備妥所有
    權狀、印鑑章、印鑑證明等相關文件，經審核無誤後始得辦理。原告既已授權代
    書辦理抵押權登記，縱該抵押權存續期間非其親載，其效力仍及於原告，況上開
    抵押權業經地政機關登載於其所執掌之公文書，已發生公示、公信之物權效力，
    原告對該抵押權設定契約書之真正不爭執，若原告認該設定之存續期間、擔保範
    圍等內容自始即有不合致，自無於系爭契約書上簽章並交付產權文件、印鑑等與
    代理人向地政機關辦理抵押權設定之理，足見原告謂兩造契約未合意及無權代理
    等節，實不足採。
  (三)兩造於系爭不動產抵押契約中既已明訂擔保範圍為「債務人黃文進對被告現在（
    包括過去所負現在尚未清償之各項債務）及將來依償還各項借款借據及貼現、透
    支、委任保證、開發信用狀、申請買入代收外幣票據等契約、出口押匯總質權書
    、約定書籍其他授信約據所生之一切債務及相關墊款暨票據、保證、損害賠償、
    不當得利等所負債務以及其他一切債務」，於上開擔保範圍所生之債務既經設定
    登記完成，自為抵押權效力所及。再查基於契約自由原則，銀行對於借款人借款
    之要求，並無承諾之義務，得審酌借款人之資力、信用，及是否提供擔保等要件
    ，以為決定。若借款人能提供最高限額抵押權，以擔保銀行債權，降低其風險，
    當能增強銀行之放款意願，並以較優惠之條件及較簡便之借貸手續，多次自銀行
    獲得融資，此於銀行及借款人雙方乃平等互惠。又最高限額抵押權，僅於限額中
    始有擔保之力，在超過之範圍亦如同普通債權無優先受償之權利，並無剝奪權利
    或增加義務之情形。查訴外人黃文進於抵押權存續期間擔任訴外人東奇實業社之
    連帶保證人，必對其信用狀況及還款能力有相當程度之瞭解，且其與原告係夫妻
    關係，有較一般人更親密之情誼，理當知情，自無不可預期等情。
  (四)再按消費者之保護，始有消費者保護法之適用，而所謂消費者，依消費者保護法
    第二條之立法解釋，乃指以消費為目的而為交易、使用商品或接受服務者。而有
    關抵押權之設定契約，乃抵押債務人以抵押物擔保對於抵押債權人之債務清償責
    任，尚非屬消費者保護法之有關消費法律關係，自無該法之適用。又系爭不動產
    設定契約書，雖係被告單方於訂約前所擬就，惟其中有關抵押擔保債權範圍之約
    定，既為兩造訂立系爭抵押權契約合意必要之點而足以影響契約之效力，且屬依
    法令應行登記之事項，而為地政機關登記簿之一部分，亦即具有登記之公示及公
    信作用，原告於訂約時，如認該擔保範圍所載內容有不利於己之情事，理當表示
    異議或於契約上加註其事由，斷無在系爭抵押權登記數年後，再主張該契約文字
    非其真意或有違誠信之理。
三、證據：提出土地、建築改良物抵押權設定契約書、不動產抵押契約、授信戶貸放
    類資料歸戶查詢報表各一件（以上均為影本）為證。
    理    由
一、原告主張：其於八十七年六月二十五日為擔保配偶黃文進向被告申辦貸款，同意
    將其所有之系爭不動產設定最高限額三百萬元之抵押權與被告，惟兩造並未約定
    該最高限額抵押權之存續期間。嗣被告提出空白之不動產抵押契約要求原告簽名
    ，經原告於空白之不動產抵押契約書簽章後，被告竟擅自於不動產抵押契約設定
    契約填載擔保權利總金額「本金最高限額新台幣三百六十萬元」及存續期間「自
    八十七年六月二十五日起至一一七年六月二十四日止共三十年」，並據以辦理抵
    押權設定登記，被告之前揭行為，應屬無權處分，非經原告承認，不生效力。況
    兩造當初所明知並合意者，應只為擔保黃文進現在及將來融通資金所必要，向被
    告融資貸款所生之債務而已，至本件不動產抵押設定契約之約定，係屬定型化契
    約，該契約所記載之擔保範圍與原告提供抵押物，僅係擔任黃文進對被告之借款
    債務之雙方真意與目的，均不相合，為加重原告單方面之責任與對其有重大不利
    益，無限制擴張抵押權之擔保範圍，顯失公平，且未予原告審閱契約之合理期間
    ，此部分之條款應屬無效。查黃文進對被告所負之借款債務，業經黃文進於九十
    一年九月二十四日全數清償完畢，系爭最高限額抵押權之基礎關係，亦經黃文進
    合法終止，而將來亦確定不再發生債權，原告自得請求被告塗銷系爭抵押權之設
    定登記，為此求判命被告應將系爭不動產，以桃園地政事務所登記字號八十七年
    度桃字第三一九二○○號所設定之抵押權登記予以塗銷等語。
二、被告則以原告於八十七年六月二十五日簽署不動產抵押契約，同意提供伊所有之
    系爭不動產，在三百六十萬元之額度內，就其夫黃文進現有及將來對被告所負借
    款、票據、保證等債務及其他一切債務負擔保之責，並無概括最高限額抵押權無
    效之情形。本件系爭最高限額抵押權之存續期間，尚未屆至，而黃文進既擔任訴
    外人卓財利即東奇實業社之連帶保證人，尚就卓財利即東奇實業社之債務負連帶
    清償之責，該保證債務自為系爭抵押權效力所及，系爭最高限額抵押權之基礎關
    係既未經黃文進合法終止，亦未經雙方合意終止，原告為本件之請求顯無理由等
    語置辯。
三、查原告於八十七年六月二十五日提供其所有之系爭不動產為抵押物，為擔保其夫
    即訴外人黃文進對被告銀行之債務，並簽妥土地、建築改良物抵押權設定契約書
    、不動產抵押契約等書面契約，經桃園地政事務所以登記字號八十七年度桃字第
    三一九二○○號辦妥抵押權設定登記，而黃文進就其本人向原告銀行借貸之款項
    ，已於九十一年九月二十四日清償完畢，然黃文進於八十五年十二月五日擔任訴
    外人卓財利即東奇實業社向被告銀行借款（計有三筆借款，金額分別為三百七十
    萬元、二百六十萬元及七十萬元）之連帶保證人，訴外人卓財利即東奇實業社之
    上開債務於八十七年十二月五日及八十九年十二月五日借款期限屆至後，尚有六
    百七十六萬七千七百四十五元之債務未清償等事實，有卷附土地、建築改良物抵
    押權設定契約書、不動產抵押設定契約書、授信戶貸放類資料歸戶查詢報表、放
    款客戶往來明細等件為證，並為兩造所不爭執，自堪信為真實。
四、原告另主張：伊僅同意設定最高限額三百萬元之抵押權，且兩造未約定最高限額
    抵押權之存續期間，對保時被告係提出空白抵押權設定契約書交由伊簽名，被告
    事後偽填擔保權利總金額為「本金最高限額新台幣三百六十萬元」及權利存續期
    間「自八十七年六月二十五日起至一一七年六月二十四日止三十年」，該不動產
    設定契約應屬無效云云，為被告所否認。按擔保權利總金額多寡及權利存續期間
    等事項均直接涉及抵押人就抵押債務應負責之範圍，對抵押人之權利義務影響至
    鉅，衡情抵押人於簽具土地、建築改良物抵押權設定契約書、不動產抵押契約時
    ，就擔保權利總金額、權利存續期間等重要事項，自應詳予審究是否已登載，又
    登載之內容是否與雙方約定之內容相符，而無率爾於空白之契約書簽名之可能，
    本件原告既自認系爭土地、建築改良物抵押權設定契約書及不動產抵押契約上之
    簽名、印章為真正，則其自應就簽名時擔保總金額、權利存續期間等欄位均係空
    白此變態事實負舉證責任。就此原告聲請傳訊證人黃文進，而黃文進固到庭證稱
    ：簽約當時抵押權設定契約書之權利擔保總金額及存續期間欄均空白，兩造並未
    約定權利擔保總金額及存續期間云云，然查，黃文進係原告之配偶，且為系爭抵
    押權所擔保之債務人，則其所為證言，易偏頗被告，本難期真正。又原告與黃文
    進前於九十一年九月二十五日委請律師寄發律師函，要求被告發給債權清償證明
    ，以利原告辦理抵押權塗銷登記，有原告提出之陳祖德律師事務所九十一年九月
    廿五日桃祖律字第六五號律師函一件在卷可憑，觀諸該律師函載明：「茲據黃文
    進及乙○○○夫婦共同委稱：『黃文進先生以配偶乙○○○女士所有坐落桃園市
    ○○段一七五地號土地及其上建物門牌為桃園市○○街一六四號之三層樓房乙棟
    提供予新竹國際商業銀行股份有限公司設定之本金最高限額三百六十萬元抵押權
    ，借款存續期間自八十七年六月二十五日起至一一七年六月二十四日止，並經抵
    押權設定登記在案，此有土地登記謄本及建物登記謄本可稽：：查本人等上開抵
    押權設定之存續期間雖未屆至，然本人等已不再續借，並已於九十一年九月二十
    四日就實借債權一百三十萬元部分悉數清償完訖：：爰特函請該銀行核發清償證
    明以利本人辦理抵押權塗銷登記』」等語，且原告於九十一年十月二十一日提出
    之起訴狀中亦載明系爭抵押權之擔保金額為三百六十萬元，存續期間為八十七年
    六月二十五日起至一一七年六月二十四日止，足見原告與黃文進就系爭抵押權之
    擔保金額及存續期間原即已知之甚詳。然證人黃文進於本院審理中竟證稱：伊與
    原告係於九十一年十一月二十七日接獲被告之答辯狀後，始知被告銀行設定最高
    限額三百六十萬元，且存續期間為八十七年六月二十五日至一一七年六月二十四
    日之抵押權，伊原先以為抵押權擔保金額為三百萬元，亦不知有存續期間之約定
    云云（見本院九十二年三月十四日言詞辯論筆錄），與事實顯有扞挌，證人黃文
    進之證述乃有所隱瞞而不實，不足為有利於原告之認定。此外，原告復無法證明
    曾與被告約定僅就三百萬元借款債務為擔保，且兩造未約定抵押權存續期間等情
    ，其臨訟抗辯系爭抵押權僅擔保訴外人黃文進三百萬元借款債務，系爭土地、建
    築改良物抵押權設定契約中之擔保總金額及存續期間係被告偽填云云，殊無足採
    。
五、原告復主張被告未依消費者保護法給予原告合理之審閱期間，且系爭抵押權設定
    契約為定型化契約，其所載之抵押權擔保範圍乃加重被告單方面之責任與對其有
    重大不利益，顯失公平，應屬無效云云，亦為被告所否認。茲就原告主張系爭不
    動產抵押契約違反消費者保護法及定型化契約之規定，是否有據，分述如下：
  (一)按消費者保護法所稱之消費者，係指以消費為目的而為交易、使用商品或接受服
    務者而言，此觀同法第二條第一款規定自明。查本件被告係金融機構，為追求合
    理利潤、避免風險，乃以要求主債務人邀同抵押人，提供抵押物為擔保，期能收
    回借款為經營方式，其對抵押人並未提供任何商品或服務；再本件抵押權設定契
    約，性質上為單務、無償契約，抵押人僅單純以抵押物擔保借款人對金融機構債
    務之清償責任，未因有不動產抵押契約而自銀行獲得報償，並不具「交易」之對
    價關係，尚非屬消費者保護法所規定有關消費之法律關係，是兩造關於不動產抵
    押契約，並無適用消費者保護法之餘地。況消費者保護法施行細則第十一條第一
    項亦僅規定企業經營者與消費者訂定定型化契約前，應給予三十日以內之合理期
    間，供消費者審閱全部條款內容。即企業經營者應給予消費者三十日以內合理審
    閱期間，不得要求消費者立即簽定契約。然查，被告並未強迫原告及黃文進應於
    何時於不動產抵押契約簽名，係因黃文進急於借貸系爭款項，因此被告及黃文近
    於當日即為簽名等情，為兩造所不爭，原告乃具有完全行為能力之人，被告復未
    強迫原告必須立即於不動產抵押契約上簽名，則原告基於自身考量而於不動產抵
    押契約上簽名，自不得以未詳細審閱該條款為由，抗辯該條款無效。
  (二)再按依照當事人一方預定用於同類契約之條款而訂定之契約，為加重他方當事人
    責任之約定，按其情形顯失公平者，該部分約定無效，固為民法二百四十七條之
    一第二款所明定。惟八十八年四月二十一日民法債編增訂該條規定之立法理由，
    乃鑑於我國國情及工商發展之現況，經濟上強者所預定之契約條款，他方每無磋
    商變更之餘地，為使社會大眾普遍知法、守法，防止契約自由之濫用及維護交易
    之公平，而列舉四款有關他方當事人利害之約定，而為原則上之規定，明定「附
    合契約」之意義，及各款約定按其情形顯失公平時，其約定為無效。是該條第二
    款所謂「加重他方當事人之責任」，應係指一方預定之契約條款，為他方所不及
    知或無磋商變更之餘地而言，而所稱「按其情形顯失公平者」，則係指依契約本
    質所生之主要權利義務，或按法律規定加以綜合判斷有顯失公平之情形而言。查
    系爭抵押權設定契約乃係被告為經營業務與不特定多數人訂立契約之用，而單方
    預先擬定之契約條款，固屬定型化契約，而有民法第二百十七條之一規定之適用
    。又查，系爭不動產抵押契約首段載明：「：：保證債務人黃文進對貴行（包括
    貴行總分支機構）現在（包括過去所負現在尚未清償之各項債務）及將來依償還
    各項借款借據及貼現、透支、委任保證、開發信用狀、申請買入代收外幣票據等
    契約、出口押匯總質權書、約定書及其他授信約據所生之一切債務及相關墊款暨
    依票據、保證、損害賠償、不當得利所負債務以及其他一切債務：：」等情，為
    兩造所不爭，並有系爭不動產抵押契約一件附卷可佐。再按最高限額抵押權，係
    對於債權人一定範圍內之不特定債權，預定一最高限額，由債務人或第三人提供
    抵押物予以擔保之特殊抵押權。故最高限額抵押權所擔保債權必須為一定範圍內
    所發生之債權。準此以觀，最高限額抵押權不僅有其特定性，且最高限額抵押權
    係從屬於此一定範圍內之法律關係。最高限額抵押權所擔保者，即係此項法律關
    係所不斷發生之債權。該一定範圍之法律關係即為最高限額抵押權之基礎關係。
    至概括最高限額抵押權，因債權人與債務人間無基本契約（一定之法律關係）為
    擔保債權發生之基礎關係，尚難認屬有效。準此，兩造所簽訂之不動產抵押契約
    尚泛言「一切債務」均在擔保之內，而揆諸前揭說明，此部分概括之約定，因欠
    缺基礎之法律關係，屬概括最高限額抵押權約定之態樣，難認為有效，然除此部
    分之約定外，其餘擔保基礎之法律關係諸如「依借據借款及貼現、透支、委任保
    證、開發信用狀、申請買入代收外幣票據等契約、出口押匯總質權書、約定書及
    其他授信約據所生之一切債務及相關墊款暨依票據、保證、損害賠償、不當得利
    所負債務」之約定，均甚為明確，亦無任何使原告無從認識或理解之情事，且上
    開約定擔保範圍之字體並未較其他約定條款字體為細小，且列於不動產抵押契約
    之首，較為明顯，況觀諸系爭不動產抵押契約中有關「保證」二字之字體較其他
    文字為粗黑，尚難謂被告有何違反誠實信用方法，此與部分定型化契約制訂者將
    約定之重要事項故以較小之字體記載，至於契約不明顯處，顯不相同。又基於契
    約自由原則，借款人向銀行提出借款之要約，銀行並無承諾之義務，尚須審酌借
    款人之資力、信用及是否提供相當擔保等要件，作為是否放款之依據，對於信用
    不佳或未提供抵押物擔保者，銀行業者多數均拒絕放款。而就銀行業言，其所有
    債權，若能為最高限額抵押權所擔保，所冒之風險較低，當能增強其對於借款人
    之放款意願，借款人亦能以較優惠之條件或較低之放款利率，自銀行獲得融資，
    目前銀行抵押貸款之放款利率，遠低於民間借貸利率，銀行以是否提供抵押物擔
    保及抵押擔保之效力範圍等因素，做為考量是否允諾放款之條件，乃平等互惠。
    又是否提供擔保訂定抵押權設定契約書，擬設定以特定債權為範圍之普通抵押權
    或最高限額抵押權，或擬提供何種價值之抵押物，最高限額抵押權之存續期間，
    於簽約前均任由當事人自由決定，本件抵押權設定契約書所附條款約定：對於黃
    文進於抵押權存續期間內所生債務，均為系爭抵押權效力所及，乃兩造立於同等
    地位，訂立系爭抵押權設定契約，又抵押權設定契約書既已載明，包括現在、過
    去及將來所負之借款、票據、保證、損害賠償等債務，並無不明確，或無法特定
    之問題，無論該債權係現在或將來發生，債務人之範圍，均可得確定，尚不致抵
    押人負擔不可預測之債務，此部分之約定尚與誠信原則無違，亦無違背強制或禁
    止規定及公序良俗情事，尚難遽指有單方面加重原告之責任而顯失公平，故從定
    型化契約解釋原則，亦難認有何對原告顯失公平之約定，自無從遽認上開就擔保
    範圍包括保證債務之約定無效。
六、按抵押權所擔保之債權，其種類及範圍，屬於抵押權之內容，依法應經登記，始
    生物權之效力，惟地政機關辦理土地登記時，其依法令應行登記之事項，如因內
    容過於冗長，登記簿所列各欄篇幅不能容納記載，可以附件記載，做為登記簿之
    一部分，關於最高限額抵押權所擔保之債權，如未於土地登記簿一一記載，在目
    前可以其聲請登記時提出之最高限額抵押權設定契約書，視為登記簿之附件，在
    該契約書上記載之該抵押權所擔保之債權，均認為抵押權效力之所及。查兩造前
    就就附表所示不動產向桃園縣桃園地政事務所為抵押權設定時，於聲請之抵押權
    設定契約書之約定事項約定「依不動產抵押契約所載」，而有關上開附件即不
    動產抵押契約首段載明：「：：保證債務人黃文進對貴行（包括貴行總分支機構
    ）現在（包括過去所負現在尚未清償之各項債務）及將來依償還各項借款借據及
    貼現、透支、委任保證、開發信用狀、申請買入代收外幣票據等契約、出口押匯
    總質權書、約定書及其他授信約據所生之一切債務及相關墊款暨依票據、保證、
    損害賠償、不當得利所負債務以及其他依切債務以本金最高最額新台幣三百六十
    萬元為限度之清償：：」等情，已如前述，則黃文進對被告所負之保證債務亦為
    系爭抵押權效力所及。查訴外人黃文進既係訴外人卓財利即東奇實業社之連帶保
    證人，債權人即被告銀行自可對訴外人黃文進請求卓財利尚積欠原告之借款債務
    ，即黃文進基於保證之一定法律關係所生債務，應包括於系爭最高限額抵押權擔
    保之債權範圍內。
七、按最高限額抵押契約訂有存續期間者，訂立契約之目的，顯在擔保存續期間內所
    發生之債權，凡在存續期間所發生之債權，皆為抵押權效力所及，於存續期間屆
    滿前所發生之債權，債權人在約定限額範圍內，對於抵押物均享有抵押權，除債
    權人拋棄為其擔保之權利外，自無許抵押人於抵押權存續期間屆滿前，任意終止
    此種契約。縱另嗣後所擔保之債權並未發生，僅債權人不得就未發生之債權實行
    抵押權而已，非為抵押人得於存續期間屆滿前終止契約而享有請求塗銷抵押權設
    定之權利。本件系爭最高限額抵押權擔保之債權範圍既包含訴外人黃文進對訴外
    人卓財利即東奇實業社保證而生之債務，而該保證債務既未清償，則債權人即被
    告銀行不同意終止系爭最高限額抵押契約，即無任何權利濫用、有違誠信原則之
    情事，且抵押人亦無於抵押權存續期間屆滿前，任意終止此種契約之權利。
八、綜上所述，系爭最高限額抵押權所擔保之黃文進一百三十萬元借款債權雖據黃文
    進清償完畢，惟抵押權仍對已存在或將發生之其餘債權繼續存在，且當時黃文進
    對被告尚有六百七十六萬七千七百四十五元保證債務未清償，屬於系爭不動產抵
    押權契約所訂定之被擔保債權，被告自得對抵押之不動產行使權利。從而，原告
    請求被告將如系爭不動產，以桃園地政事務所八十七年度桃字第三一九二○○號
    所設定之最高限額抵押權登記予以塗銷，為無理由，不應准許。
九、本件事證已臻明確，兩造其餘主張及舉證，核與判決結果不生影響，爰不另一一
    論述，附此敘明。
十、據上論結，本件原告之訴為無理由，依民事訴訟法第七十八條，判決如主文。
中      華      民      國    九十二    年      四      月    二十五    日
                                        臺灣桃園地方法院民事第二庭
~B法  官  劉佩宜
右為正本係照原本作成
如對本判決上訴須於判決送達後廿日內向本院提出上訴狀
中      華      民      國    九十二    年      四      月    二十七    日
~B書  記  官  吳仁心


司法院資訊處製作；財團法人民間司法改革基金會備份。
